---
title: "Bitácora-final"
author:
  - "Daniela Prado Vargas - C26070"
  - "Erika Wu Liang - C38600"
  - "Adonis Araya Cascante - C4C517"
  - "Gabriel Chaves Esquivel - C4E273" 
format:
  html:
    theme: materia
    self-contained: true
---

# Carga de librerías y dataset

```{r}
library(tidyverse)
library(readxl)
paleta <- c("#1F3A61", "#3A6A8D", "#5CB4D1", "#F6DF60", "#FAA700")

Datos<-read_excel("../data/datos_diplomas_sector_estatal_2024.xlsx")

Datos <- Datos %>%
  mutate(
    ABREVIACIÓN = case_when(
      UNIVERSIDAD == "Universidad de Costa Rica" ~ "UCR",
      UNIVERSIDAD == "Universidad Nacional" ~ "UNA",
      UNIVERSIDAD == "Tecnológico de Costa Rica" ~ "TEC",
      UNIVERSIDAD == "Universidad Estatal a Distancia" ~ "UNED",
      UNIVERSIDAD == "Universidad Técnica Nacional" ~ "UTN",
      TRUE~"Otra"
    )
  )
table(Datos$ABREVIACIÓN)

view(Datos)
```

# Bitácora 1

## Pregunta:

¿Qué factores académicos, socio-demográficos y territoriales influyen en que los estudiantes matriculados en universidades estatales de Costa Rica logren graduarse, y cómo varían las tasas de graduación entre áreas de conocimiento, regiones y características del estudiantado?

## Objeto de estudio:

El objeto de estudio son los estudiantes de las universidades estatales de Costa Rica, analizados a partir de su proceso de matrícula y posterior graduación, considerando variables académicas (área de conocimiento, nivel académico, disciplina), socio-demográficas (sexo, edad, nacionalidad) y territoriales (provincia, cantón, zona urbano-rural, región de planificación). El interés está en comprender las relaciones, brechas y patrones entre quienes ingresan al sistema de educación superior estatal y quienes logran culminar sus estudios con éxito.

## Teorías

-   **Teoría del Capital Humano (Becker, 1964)**\
    Plantea que la educación es una inversión que incrementa las habilidades y productividad de los individuos, lo cual justifica analizar las tasas de graduación como un indicador del retorno social y económico de las universidades estatales.

    <https://www.camafu.org.mx/el-capital-humano/>

-   **Teoría de la Deserción Universitaria (Tinto, 1975; 1993)**\
    Explica la permanencia o abandono de los estudiantes a partir de factores académicos, sociales y personales. Fundamenta el análisis de brechas entre matrícula y graduación, considerando variables como región, género y área académica.

    <https://steve.psy.gla.ac.uk/localed/tinto.html>

-   **Teoría de la Equidad en la Educación (Bourdieu & Passeron, 1970)**\
    Sostiene que el acceso y éxito en la educación superior están mediados por el capital cultural, económico y social de los estudiantes. Esta teoría apoya el análisis de desigualdades territoriales y socio-demográficas en las universidades estatales.

    <https://archivo.revistas.ucr.ac.cr//index.php/sociales/article/view/49239>

# Bitácora 2

## 1. Identificación de los elementos del conjunto de datos

### a. Características de los datos

La tabla de datos a utilizar es sobre los diplomas otorgados a estudiantes durante el lapso 2024 en el sector público y registra un total de 20 456 graduados entre las diferentes universidades públicas en Costa Rica, siendo las mencionadas: Universidad de Costa Rica, Universidad Nacional, Tecnológico de Costa Rica, Universidad Estatal a Distancia y Universidad Técnica Nacional. Esta base de datos fue suministrada por medio de las oficinas de registro de las universidades estatales durante el año anteriormente mencionado y distribuida por la División de Planificación Interuniversitaria del Consejo Nacional de Rectores, más conocido como la OPES-Conare [OPES-CONARE](https://www.conare.ac.cr/transparencia/datos-abiertos/). Considerando que se establece un año fijo en la tabla, se comparten otras variables, siendo un total de 24 que la acompañan, las cuales son: sector universitario, universidad, GAM sede, sede Conare, región de planificación sede, carrera, grado académico, nivel académico, área de conocimiento, disciplina, área UNESCO, disciplina UNESCO, STEM MICITT, sexo, edad, provincia graduado, cantón graduado, zona de urbanización graduado, zona urbano-rural graduado, región de planificación graduado, GAM estudiante, tipo nacionalidad y continente. Poseer disponibilidad sobre varios datos da entrada a una investigación vasta sobre las diferentes áreas de interés y brinda información valiosa acerca de los procedentes durante el periodo correspondiente.

Tipo de dato

```{r}
tipos <- tibble(
  columna = names(Datos),
  tipo = sapply(Datos, class)
)
print(tipos)
```

### b. Población de estudio

Todas las personas a las que se les otorgó el título universitario durante el año 2024 y que hayan completado sus estudios académicos en alguna de las universidades públicas alrededor del país. Estos datos rondan entre personas de 19 a 76 años de edad.

### c. Muestra observada

La muestra observada es toda persona que se haya graduado durante el transcurso del año 2024 en alguna de las universidades públicas del país y que haya conseguido su título, independientemente de su nivel académico.

### d. Unidad estadística o individuos

Cada diploma dado a una persona que estudió en el sector estatal y completó sus estudios fielmente acorde al sistema educativo costarricense a lo largo del 2024.

### e. Variables de estudio

En esta sección se mostrarán las variables de estudio y qué representa cada una de ellas en la tabla de datos acorde a [OPES-CONARE](https://www.conare.ac.cr/transparencia/datos-abiertos/):

-   **Año:** Año de graduación del estudiante (sujeto a 2024).

-   **Sector universitario:** Distinción que se hace entre las instituciones de educación superior; diferencia entre si es estatal o privada (sujeto a estatal).

-   **Universidad:** Nombre de la institución de educación superior universitaria.

-   **GAM sede:** Clasificación de la ubicación de las sedes, si se encuentran dentro o fuera del Gran Área Metropolitana. El Observatorio Urbano de la Gran Área Metropolitana, más conocido como la OUGAM, construyó esta clasificación a partir de la información disponible en su momento; adicionalmente, se verificaron 11 con base en el Sistema Nacional de Información Territorial.

-   **Sede universitaria:** Las sedes son núcleos universitarios, por medio de los cuales las universidades impulsan, coordinan y desarrollan programas en una región determinada de acuerdo con demandas y necesidades de desarrollo regional y nacional.

-   **Región de planificación regional de la sede:** Clasificación geográfica del territorio nacional en regiones que realiza el Sistema Nacional de Planificación (SNP) y Política Económica (MIDEPLAN) de Costa Rica. En Conare, dicha clasificación se realiza según la ubicación de la sede universitaria.

-   **Carrera universitaria:** Conjunto de actividades y cursos ofrecidos por una institución superior en un determinado campo de conocimientos, el cual ha sido organizado por medio de un plan de estudios y que conduce a la obtención de un grado académico.

-   **Grado académico:** Es el elemento del diploma que designa el valor académico de los conocimientos y habilidades del individuo dentro de una escala creada por las instituciones de educación superior, para indicar la profundidad y amplitud de esos conocimientos y habilidades en cuanto estos puedan ser garantizados por el diploma.

-   **Nivel académico:** Agrupación de distintos grados académicos, de acuerdo con la profundidad y amplitud de los conocimientos.

-   **Área del conocimiento (según clasificación Conare):** Agrupación de disciplinas con cierto grado de afinidad, según la clasificación realizada por las divisiones de Planificación Interuniversitaria y Académica de la OPES-Conare.

-   **Disciplina (según clasificación Conare):** Es la agrupación de carreras académicas que, por su afinidad, son susceptibles de agruparse en una misma disciplina según su contenido y el mercado laboral.

-   **Área UNESCO:** Organización de los programas educativos y las cualificaciones correspondientes por niveles y ámbitos de educación, según la clasificación de la UNESCO.

-   **Disciplina UNESCO:** Agrupación de carreras académicas que, por su afinidad, son susceptibles de agruparse en una misma disciplina, según la clasificación de la UNESCO.

-   **Clasificación STEM:** Clasificación utilizada por el Ministerio de Ciencia, Tecnología y Telecomunicaciones de Costa Rica (MICITT), que se utiliza para agrupar a las cuatro grandes áreas de conocimiento en las que trabajan científicos e ingenieros. El término STEM es el acrónimo de los términos en inglés Science, Technology, Engineering and Mathematics (Ciencia, Tecnología, Ingeniería y Matemáticas). La carrera que cursa el estudiante se clasifica según esta definición.

-   **Sexo:** Es una variable biológica y genética que divide a los seres humanos en dos posibilidades solamente.

-   **Edad:** Años transcurridos desde el nacimiento de la persona hasta el año de registro de la graduación.

-   **Provincia de procedencia del graduado:** Nombre de la provincia en la que indicó el graduado habitar. Según el Decreto Ejecutivo N.° 40184-MGP, División Territorial Administrativa de la República de Costa Rica.

-   **Cantón de procedencia del graduado:** Es el nombre del cantón en el que indicó el graduado habitar. La distribución de cantones y distritos de Costa Rica se establece por el Decreto Ejecutivo N.° 40184-MGP del 9 de enero de 2017, en la publicación de la División Territorial Administrativa de Costa Rica. Adicionalmente, se actualiza la base División Territorial Administrativa, 2022 del Sistema Nacional de Información Territorial (SNIT).

-   **Zona de urbanización del graduado:** Es una clasificación geográfica del territorio nacional que utiliza un índice elaborado por el Instituto Nacional de Estadística y Censos (INEC), que está relacionado al grado de urbanización en cuatro categorías, según el distrito de procedencia del graduado.

-   **Zona urbano-rural de procedencia del graduado:** Es una clasificación geográfica del territorio nacional en dos grandes categorías, basada en el Censo Nacional de Población y Vivienda (2011) del Instituto Nacional de Estadística y Censos (INEC), según el distrito de procedencia del graduado.

-   **Región de planificación de procedencia del graduado:** Es la clasificación geográfica del territorio nacional en regiones que realiza el Sistema Nacional de Planificación (SNP) del Ministerio de Planificación Nacional y Política Económica (MIDEPLAN) de Costa Rica. En Conare, dicha clasificación se realiza según la ubicación de procedencia del graduado.

-   **Clasificación de GAM y no GAM del estudiante:** Se clasifica la ubicación de las sedes, si se encuentran dentro o fuera del Gran Área Metropolitana. Esta clasificación se construyó a partir de la información que tenía disponible en su momento el Observatorio Urbano de la Gran Área Metropolitana (OUGAM); adicionalmente, se verificaron 11 con base en el Sistema Nacional de Información Territorial.

-   **Condición de nacionalidad del graduado:** Describe la condición de nacionalidad del graduado, según el país de procedencia reportado.

-   **Continente de procedencia del graduado:** En función del país reportado por el graduado, se asocia éste al continente respectivo.

## 2. Visualización inicial de los datos

```{r}
print(head(Datos, 5))
```

## 3. Resumen estadístico de las variables cuantitativas

```{r}
resumen <- summary(Datos[sapply(Datos, is.numeric)]) 
print(resumen)
```

Los datos muestran que todos los registros corresponden al año 2024 y que la mayoría de los graduados son adultos jóvenes. La edad mínima es de 19 y la máxima de 76, con una media de 28.49 años y una mediana de 26, lo que indica una ligera tendencia hacia edades mayores debido a algunos casos más altos.

## 4. Distribución de las variables cuantitativas

### Distribución por edad

```{r}
ggplot(data = Datos, aes(x = EDAD)) +
  geom_histogram(
    binwidth = 1,
    boundary = 19,
    fill = paleta[2],
    color = "white"
  ) +
  labs(
    title = "Distribución de edades de los graduados 2024",
    x = "Edad",
    y = "Cantidad de graduados"
  ) +
  theme_minimal()
```

En el gráfico se observa que la mayor concentración de personas se encuentra entre los 20 y los 30 años. A partir de los 30, la distribución comienza a disminuir progresivamente conforme aumenta la edad.

## 5. Relación entre las variables

### Comparación académica

#### Top 10 de carreras con más graduados

```{r}
# Distribución de graduados por carrera
graduados_carrera <- Datos %>%
  group_by(CARRERA) %>%
  summarise(
    n_graduados = n(),
    proporcion = n() / nrow(Datos)
  ) %>%
  arrange(desc(n_graduados))

top10 <- graduados_carrera %>%
  arrange(desc(n_graduados)) %>%
  head(10)

ggplot(top10, aes(x = reorder(CARRERA, n_graduados), 
                  y = n_graduados)) +
  geom_col(fill = paleta[2]) +
  coord_flip() +
  labs(title = "Top 10 carreras con más graduados",
       x = "Carrera",
       y = "Graduados") +
  theme_minimal()
```

El gráfico muestra los 10 carreras con mayor cantidad de graduados. Se observa que la carrera con mayor número de egresados es Administración de Empresas, con un poco menos de 1.250 graduados. Le sigue Educación General Básica del primer y segundo ciclo, con aproximadamente 900 egresados. La carrera con menor número de graduados, pero aún dentro del top, es Administración con énfasis en Gestión Financiera, con cerca de 250 graduados.

#### Proporción de graduados STEM

```{r}
# Distribución de graduados STEM vs No-STEM (totales)
stem_dist <- Datos %>%
  group_by(STEM_MICITT) %>%
  summarise(
    n = n()
  )

# Gráfico de barras por totales
ggplot(stem_dist, aes(x = STEM_MICITT, y = n, fill = STEM_MICITT)) +
  geom_col() +
  labs(title = "Total de graduados STEM vs No-STEM",
       x = "",
       y = "Número de graduados") +
  theme_minimal() +
  scale_fill_manual(values = paleta[2:3])
```

El gráfico presenta el total de graduados según su área de conocimiento, distinguiendo entre STEM y No STEM. Se observa que los graduados en áreas No STEM son aproximadamente 14.000 personas, mientras que los graduados en STEM alcanzan un poco más de 5.000 personas.

#### Relación entre sexo de los graduados y clasificación STEM

```{r}
ggplot(Datos, aes(x = STEM_MICITT, fill = SEXO)) +
  geom_bar(position = "dodge") +
  scale_fill_manual(values = paleta[2:3]) +
  labs(
    title = "Cantidad de graduados por sexo según clasificación STEM",
    x = "Clasificación STEM",
    y = "Cantidad de graduados",
    fill = "Sexo"
  ) +
  theme_minimal()
```
#### Distribución de Edad según Clasificación STEM
```{r}
ggplot(Datos, aes(x = STEM_MICITT, y = EDAD, fill = STEM_MICITT)) +
  geom_boxplot() +
  labs(
    title = "Distribución de Edad según Clasificacion STEM",
    x = "Participación STEM",
    y = "Edad"
  ) +
  scale_fill_manual(values = c("steelblue", "seagreen")) +
  theme_minimal() +
  theme(
    legend.position = "none",
    plot.title = element_text(size = 14, face = "bold")
  )
```

El siguiente gráfico muestra la distribución de edades al momento de graduarse según su pertenencia o no a carreras STEM, podemos observar que la distribución de las edades en las carreras STEM y no STEM resulta bastante similar aunque las carreras no STEM presentan una media un poco mas alta además de datos outliers más marcados

#### Graduados por universidad según área de conocimiento

```{r}
uni_graduados <- Datos %>%
  group_by(ABREVIACIÓN) %>%
  summarise(
    n_graduados = n()
  ) %>%
  arrange(desc(n_graduados))

top10_universidades <- uni_graduados %>% head(10)

uni_area <- Datos %>%
  group_by(ABREVIACIÓN, AREA_CONOCIMIENTO) %>%
  summarise(n_graduados = n()) %>%
  ungroup()

paleta_expandida <- colorRampPalette(paleta)(length(unique(uni_area$AREA_CONOCIMIENTO)))

# Función que expande los colores de una paleta que tiene pocos colores y para el gráfico se necesitan más

ggplot(uni_area, aes(x = reorder(ABREVIACIÓN, n_graduados, sum), 
                     y = n_graduados, 
                     fill = AREA_CONOCIMIENTO)) +
  geom_col() +
  labs(title = "Graduados por universidad y área de conocimiento",
       x = "Universidad",
       y = "Número de graduados",
       fill = "Área de conocimiento") +
  theme_minimal() +
  theme(axis.text.x = element_text(hjust = 1)) +
  scale_fill_manual(values = paleta_expandida)
```

El gráfico muestra la distribución de graduados por área de conocimiento según la universidad. En el TEC, la mayor cantidad de graduados se concentra en Ingenierías, destacando como la principal área de formación de esta institución. En la UNA, los graduados se concentran principalmente en Educación y Ciencias Económicas. La UNED también muestra su mayor número de egresados en Educación y Ciencias Económicas, siguiendo un patrón similar al de la UNA. Finalmente, la UCR se destaca por tener la mayor cantidad de graduados en Ciencias Básicas, además de una distribución considerable en Educación, Ingeniería y Ciencias Sociales, siendo esta última la institución con más egresados en dicha área.

#### Comparación entre número de graduados por provincia y universidad

```{r}
Datos %>%
  mutate(
    PROVINCIA_GRADUADO = str_trim(PROVINCIA_GRADUADO),
    PROVINCIA_GRADUADO = str_to_title(PROVINCIA_GRADUADO)
  ) %>% 
  filter(PROVINCIA_GRADUADO != "Extranjero") %>%
  ggplot(aes(x = PROVINCIA_GRADUADO, fill = UNIVERSIDAD)) +
  geom_bar(position = "dodge") +
  scale_fill_manual(values = paleta) +
  labs(
    title = "Número de graduados por provincia y universidad",
    x = "Provincia de procedencia",
    y = "Cantidad de graduados"
  ) +
  theme_minimal() +
  coord_flip() +
  theme(axis.text.y = element_text(angle = 0, hjust = 1))
```

Aquí podemos observar que existe un tipo de relación entre la cantidad de personas graduadas por provincia de nacimiento y la ubicación de la universidad en la que obtuvieron su título, especialmente dentro de la GAM. Se aprecia que en Alajuela la mayoría de graduados provienen de la UTN, ubicada en esa misma provincia. En Heredia predomina la UNA y en San José la UCR, también localizada ahí. La única excepción a este patrón es el TEC, ya que aunque se encuentra en Cartago, en dicha provincia la mayoría de graduados son de la UCR. Por otro lado, en las provincias fuera de la GAM se observa que en Limón y Puntarenas la mayoría de graduados pertenecen a la UNED, lo cual tiene sentido al ser una universidad con modalidad virtual, mientras que en Guanacaste predominan los graduados de la UNA.

### Comparación Territorial

#### Efecto de estudiar en GAM vs fuera de GAM

```{r}
# Distribución de graduados por GAM_SEDE
gam_sede_dist <- Datos %>%
  filter(!GAM_SEDE %in% c("Sin información", "No aplica")) %>%
  group_by(GAM_SEDE) %>%
  summarise(
    n = n()
  )

# Gráfico de barras
ggplot(gam_sede_dist, aes(x = reorder(GAM_SEDE, n), y = n, fill = GAM_SEDE)) +
  geom_col() +
  labs(
    title = "Distribución de graduados según ubicación de la sede universitaria",
    x = "Estudia en GAM",
    y = "Número de graduados"
  ) +
  theme_minimal() +
  scale_fill_manual(values = paleta[2:3])
```

El gráfico muestra la distribución de graduados según si estudian en la GAM o fuera de ella. Se observa que más de la mitad de los graduados provienen de universidades situadas en la GAM, mientras que el resto se gradúa en instituciones fuera de esta región. Esto refleja la concentración de estudiantes en la región metropolitana y su predominancia en el total de egresados.

#### Efecto de vivir en GAM vs fuera de GAM

```{r}
# Distribución de graduados por GAM_ESTUDIANTE 
gam_est_dist <- Datos %>%
  filter(!GAM_ESTUDIANTE %in% c("No aplica")) %>%
  group_by(GAM_ESTUDIANTE) %>%
  summarise(
    n = n()
  )

# Gráfico de barras
ggplot(gam_est_dist, aes(x = reorder(GAM_ESTUDIANTE, n), y = n, fill = GAM_ESTUDIANTE)) +
  geom_col() +
  labs(
    title = "Distribución de graduados según residencia en la GAM",
    x = "Vive en GAM",
    y = "Número de graduados"
  ) +
  theme_minimal() +
  scale_fill_manual(values = paleta[2:3])
```

El gráfico evidencia que la cantidad de egresados dentro y fuera de la GAM es bastante similar. Aunque la GAM presenta un número ligeramente mayor de graduados, la diferencia es mínima, aproximadamente unas 200 personas o incluso menos, lo que indica que la residencia dentro o fuera de la región metropolitana no genera grandes disparidades en la cantidad de egresados.

#### Distribucion de las edades segun GAM y no GAM 

```{r}
ggplot(
  Datos %>% filter(GAM_ESTUDIANTE != "No aplica"),
  aes(x = GAM_ESTUDIANTE, y = EDAD, fill = GAM_ESTUDIANTE)
) +
  geom_boxplot() +
  labs(
    title = "Distribución de Edad según Clasificación GAM",
    x = "Pertenencia a la GAM",
    y = "Edad"
  ) +
  scale_fill_manual(values = c("steelblue", "seagreen")) +
  theme_minimal() +
  theme(
    legend.position = "none",
    plot.title = element_text(size = 14, face = "bold")
  )
  
```
En el siguiente gráfico de caja de bigotes observamos como se encuentra distribuida la edad de graduación de los estudiantes provenientes de afuera de la GAM presentan edades más bajas al momento de graduarse, además, posee datos más datos outliers pero esto posiblemente ocurre por sacar grados más altos de estudio

#### Distribución de graduados según zona rural o urbana

```{r}
# Totales de graduados por zona
zona_dist <- Datos %>%
  filter(!ZONA_URBANO_RURAL_GRADUADO %in% c("Sin información", "No aplica")) %>%
  group_by(ZONA_URBANO_RURAL_GRADUADO) %>%
  summarise(n = n()) %>%
  arrange(desc(n))

# Gráfico
ggplot(zona_dist, aes(x = reorder(ZONA_URBANO_RURAL_GRADUADO, n), y = n, fill = ZONA_URBANO_RURAL_GRADUADO)) +
  geom_col() +
  labs(
    title = "Total de graduados por zona de residencia",
    x = "Zona",
    y = "Número de graduados"
  ) +
  theme_minimal() +
  scale_fill_manual(values = paleta[2:3])
```

El gráfico muestra la distribución de graduados según su zona de residencia. Se observa que la mayoría de los egresados viven en zonas urbanas, con aproximadamente 15.000 personas, mientras que poco más de 5.000 provienen de zonas rurales. Esto indica una concentración significativa de graduados en áreas urbanas frente a rurales. \### Comparación Socio-Demográficas

#### Distribución de graduados por sexo

```{r}
# Distribución de graduados por sexo 
sexo_dist <- Datos %>%
  group_by(SEXO) %>%
  summarise(
    n = n()
  )

# Gráfico de barras por sexo 
ggplot(sexo_dist, aes(x = SEXO, y = n, fill = SEXO)) +
  geom_col() +
  labs(
    title = "Total de graduados por sexo",
    x = "Sexo",
    y = "Número de graduados"
  ) +
  theme_minimal() +
  scale_fill_manual(values = paleta[2:3])
```

El gráfico presenta el total de graduados por sexo. Se observa que la mayoría de los egresados son mujeres, mientras que los hombres representan un menor número del total.

#### Edad de graduación sexo 

```{r}
ggplot(Datos, aes(x= SEXO, y=EDAD, fill = SEXO)) +
  geom_boxplot() +
  labs(
    title = "Distribución de Edad según Sexo",
    x = "Sexo",
    y = "Edad"
  ) +
  scale_fill_manual(values = c("steelblue", "seagreen")) +
  theme_minimal() +
  theme(
    legend.position = "none",
    plot.title = element_text(size = 14, face = "bold")
  )
```

En este gráfico donde vemos como se distribuyen las edades al graduarse según el sexo del individuo podemos concluir que no existe ninguna relación entre el sexo de la persona y su edad al momento de graduarse pues poseen la misma distribución

#### Distribución por sexo y área de conocimiento

```{r}
# Distribución de graduados por sexo y área
sexo_area_dist <- Datos %>%
  group_by(AREA_CONOCIMIENTO, SEXO) %>%
  summarise(n = n()) %>%
  ungroup()

# Gráfico 
ggplot(sexo_area_dist, aes(x = AREA_CONOCIMIENTO, y = n, fill = SEXO)) +
  geom_col(position = "dodge") +
  labs(
    title = "Total de graduados por sexo y área de conocimiento",
    x = "Área de conocimiento",
    y = "Número de graduados"
  ) +
  theme_minimal() +
  coord_flip() +
  theme(axis.text.x = element_text(hjust = 1)) +
  scale_fill_manual(values = paleta[2:3])
```

El gráfico que muestra el total de graduados por sexo y área de conocimiento evidencia diferencias significativas según la disciplina. En Recursos Naturales predominan las mujeres, mientras que en Ingeniería hay ligeramente más hombres. En Educación, la diferencia es muy marcada, con más de tres mil mujeres graduadas frente a aproximadamente mil hombres. En Derecho hay una ligera mayoría de mujeres. En Computación, predominan los hombres, mientras que en Ciencias Sociales, Ciencias Económicas y Ciencias de la Salud hay más del doble de mujeres que de hombres. En Ciencias Básicas y en Artes y Letras, la distribución es más equilibrada, aunque con una ligera mayoría de mujeres. En general, se observa que las mujeres superan en número a los hombres en la mayoría de las áreas de conocimiento.

#### Distribución por edad

```{r}
# Crear grupo de edad
Datos <- Datos %>%
  mutate(
    GRUPO_EDAD = case_when(
      EDAD >= 17 & EDAD <= 20 ~ "17-20",
      EDAD >= 21 & EDAD <= 24 ~ "21-24",
      EDAD >= 25 & EDAD <= 29 ~ "25-29",
      EDAD >= 30              ~ "30+",
      TRUE ~ NA_character_
    )
  )

# Distribución de graduados por grupo de edad
edad_dist <- Datos %>%
  filter(!is.na(GRUPO_EDAD)) %>%
  group_by(GRUPO_EDAD) %>%
  summarise(n = n()) %>%
  arrange(desc(n))

print(edad_dist)

# Gráfico de barras
ggplot(edad_dist, aes(x = GRUPO_EDAD, y = n, fill = GRUPO_EDAD)) +
  geom_col() +
  labs(
    title = "Total de graduados por grupo de edad",
    x = "Grupo de edad",
    y = "Número de graduados"
  ) +
  theme_minimal() +
  scale_fill_manual(values = paleta)

# Estadísticos descriptivos
summary(Datos$EDAD)
```

El gráfico que muestra el total de graduados por grupo de edad evidencia que la mayor concentración de egresados se encuentra en el rango de 25 a 29 años, seguido por el grupo de 21 a 24 años. Los graduados mayores de 30 años ocupan un tercer lugar en cantidad, mientras que el grupo de 17 a 20 años es el menos representado, con muy pocas personas.

#### Migrantes vs Nacionales

```{r}
# Totales por nacionalidad
nat_ext <- Datos %>%
  group_by(TIPO_NACIONALIDAD) %>%
  summarise(n = n())

# Gráfico
ggplot(nat_ext, aes(x = TIPO_NACIONALIDAD, y = n, fill = TIPO_NACIONALIDAD)) +
  geom_col() +
  labs(
    title = "Total de graduados: Nacionales vs Extranjeros",
    x = "",
    y = "Número de graduados"
  ) +
  theme_minimal() +
  scale_fill_manual(values = paleta[2:3])
```

El gráfico evidencia que la gran mayoría son nacionales, alcanzando casi los 20.000 egresados. En contraste, los graduados extranjeros son muy pocos, prácticamente cercanos a cero. Esto indica que la participación de estudiantes extranjeros en las universidades públicas de Costa Rica es mínima frente a la de los estudiantes nacionales.

#### Migrantes por universidad

```{r}
migrantes <- Datos %>%
  filter(TIPO_NACIONALIDAD != "Nacional") %>%   # Solo migrantes
  group_by(UNIVERSIDAD) %>%
  summarise(
    migrantes = n()
  ) %>%
  arrange(desc(migrantes))

print(migrantes)

ggplot(migrantes, aes(x = reorder(UNIVERSIDAD, migrantes), y = migrantes)) +
  geom_col(fill = paleta[2]) +
  coord_flip() +
  labs(
    title = "Cantidad de migrantes graduados por universidad",
    x = "Universidad",
    y = "Número de migrantes"
  ) +
  theme_minimal()

```

El gráfico evidencia que la Universidad Estatal a Distancia (UNED) concentra la mayor cantidad, con un poco menos de 120 personas. Le siguen la Universidad de Costa Rica (UCR) y la Universidad Nacional (UNA), con cifras muy similares, siendo ligeramente mayor la UCR. Posteriormente se ubica la Universidad Técnica Nacional (UTN), y finalmente el Tecnológico de Costa Rica (TEC), que presenta la menor cantidad de graduados migrantes.

## 6. Distribución de las variables categóricas

### Gráfico de distribución según universidad

```{r}
Datos %>% 
ggplot( aes(x = ABREVIACIÓN)) +
  geom_bar(fill = paleta[2]) +
  labs(
    title = "Distribución por Universidad",
    x = "Universidad",
    y = "Cantidad"
  ) +
  theme_minimal()
```

En este gráfico se observa que la mayor cantidad de personas graduadas proviene de la UCR, seguida por la UNED. En tercer lugar aparece la UNA, luego la UTN y, finalmente, el TEC.

### Gráfico de distribución según tipo de zona

```{r}
Datos %>% 
  ggplot(aes(x = AREA_CONOCIMIENTO)) +
  geom_bar(fill = paleta[2]) +  
  labs(
    title = "Distribución por Área de Conocimiento",
    x = "Área de conocimiento",
    y = "Cantidad"
  ) +
  theme_minimal() +
  coord_flip() + 
  theme(axis.text.y = element_text(angle = 0, hjust = 1))
```

En este gráfico se observa que la mayor cantidad de personas graduadas proviene de las carreras de Ciencias Económicas y Educación. En contraste, Derecho y Ciencias Básicas presentan un número de graduados considerablemente menor.

## 7. Identificación de valores faltantes y atípicos (outliers)

Valores faltantes:

```{r}
colSums(is.na(Datos))
```

Cantidad de outliers en variable EDAD:

```{r}
Q1 <- quantile(Datos$EDAD, 0.25, na.rm = TRUE)
Q3 <- quantile(Datos$EDAD, 0.75, na.rm = TRUE)

IQR_val <- IQR(Datos$EDAD, na.rm = TRUE)

limite_inferior <- Q1 - 1.5 * IQR_val
limite_superior <- Q3 + 1.5 * IQR_val

outliers <- Datos %>% 
  filter(EDAD < limite_inferior | EDAD > limite_superior)

nrow(outliers)
```

Visualización de outliers

```{r}
outliers %>%
  select(EDAD, UNIVERSIDAD, CARRERA, SEXO) %>%
  arrange(EDAD)
```

## 8. Estrategias para el tratamiento de valores perdidos y outliers

```{r}

Datos <- Datos %>%
  mutate(EDAD_outlier = if_else(EDAD < limite_inferior | EDAD > limite_superior,
                                TRUE, FALSE))
```

Usando el método de marcación, que consiste en crear una variable que indique si cada registro es un outlier según los límites definidos por el rango intercuartílico (IQR), resulta útil en la variable edad porque permite identificar fácilmente los valores fuera del rango esperado, facilita filtrar o segmentar los datos y resaltar los extremos en gráficos. Además, permite aplicar técnicas estadísticas de manera controlada, asegurando un análisis más preciso y reproducible.\
No se aplicó ningún tratamiento para los valores faltantes, ya que en la tabla utilizada no existen registros con datos ausentes.

## 9. Referencias

Consejo Nacional de Rectores. (2025, 12 de octubre). Datos Abiertos. CONARE. https://www.conare.ac.cr/transparencia/datos-abiertos/

# Bitácora 3

## Técnicas y métodos estadísticos utilizados

  Debido a que la pregunta de investigación se centra en la observación de los datos y de su distribución se hará uso principalmente de métodos descriptivos, entre estos los principales serán:

### Métodos estadísticos cuantitativos:

-   Media: Para las variables cuantitativas para sacar el promedio de edad de los graduados, relacionar cuantos están en el rango de STEM y NO STEM, calcular la media de graduados por provincia y sobre la distribución de cual nivel académico tiende a verse más graduados particularmente en el 2024.

-   Mediana: Analizar el dato medio de las categorías, también se utilizará en el análisis de gráficos.

-   Desviación estándar: Atado a la media, ver que tanta dispersión de los datos hay.

-   Rango: Diferencia entre mínimos y máximos de cada gráfico.

### Métodos estadísticos categóricos:

-   Moda: Con el fin de revisar cuales se tienden a escogerse más entre las variables, universidades con más graduados y áreas de conocimiento más común

### Métodos estadísticos mixtos

-   gráficos: se usará para analizar la relación entre variables categóricas y numéricas, en especial de barras y cajas de bigotes para observar las distintas distribuciones y características de los graduados de las universidades en el sector estatal en el año 2024.

## Marco metodológico

### Introducción del marco metodológico

  Se hará uso del lenguaje de programación R y el conjunto de librerías tidyverse para la creación de tablas y gráficos donde asociemos las características académicas, demográficas y territoriales de los estudiantes graduados universitarios en el año 2024. Para comenzar observaremos nuestros datos mediante gráficos para la observación de los datos y como se encuentran distribuidos con base en universidad, carreras, áreas de estudios
luego buscaremos el relacionar variables en carreras de interés y observaremos relaciones utilizado principalmente gráficos de cajas de bigotes dado que nos ayudan a asociar los datos numéricos de la edad de graduación junto con variables del tipo categórico como su área de estudio y si es STEM o no

### Enfoque de la investigación

  La investigación tiene un enfoque cuantitativo descriptivo, pues se hace uso del análisis númerico y categórico del dataset de personas graduadas de universidades estatales durante el año 2024. El objetivo es caracterizar la población estudiada mediante métodos estadísticos tales como: identificar patrones relevantes y comparar grupos según atributos académicos, socio-demográficos y territoriales.
  
### Diseño de investigación

  La investigación tiene un diseño documental, pues se centra en el análisis de un conjunto de datos ya recolectados.
  
### Población y muestra de estudio

#### Población de estudio

  Todas las personas que obtuvieron un título universitario en universidades estatales de Costa Rica durante el año 2024.
  
#### Muestra de estudio

  Se utiliza toda la base de datos, pues estos ya están en el grupo representativo del año 2024 de los estudiantes graduados de universidades estatales.
  
### Fuentes de información

  La tabla de datos a utilizar es sobre los diplomas otorgados a estudiantes durante el lapso 2024 en el sector público y registra un total de 20 456 graduados entre las diferentes universidades públicas en Costa Rica, siendo las mencionadas: Universidad de Costa Rica, Universidad Nacional, Tecnológico de Costa Rica, Universidad Estatal a Distancia y Universidad Técnica Nacional. Esta base de datos fue suministrada por medio de las oficinas de registro de las universidades estatales durante el año anteriormente mencionado y distribuida por la División de Planificación Interuniversitaria del Consejo Nacional de Rectores, más conocido como la OPES-Conare [OPES-CONARE](https://www.conare.ac.cr/transparencia/datos-abiertos/). 
  
### Variables del dataset

  La tabla posee un total de 24 variables, siendo las cuales son: 
  - sector universitario
  - universidad
  - GAM sede
  - sede Conare
  - región de planificación sede
  - carrera
  - grado académico
  - nivel académico
  - área de conocimiento
  - disciplina
  - área UNESCO
  - disciplina UNESCO
  - STEM MICITT
  - sexo
  - edad
Entre otras, ya mencionadas en la bitácora 2.

### Procesamiento y limpieza de datos

#### Revisión inicial

  Se hizo una previsualización inicial de los datos con funciones de R, como head y view.
  
#### identificar tipos de variables

  Se usaron funciones tales como, sapply, para identificar los tipos de dato y definir así los métodos estadísticos a utilizar.
  
#### Tratamiento de NA's y outliers

  - No había NA's.
  - Para los outliers en edad se utilizó el método IQR para así poder marcarlos.
  
### Métodos estadísticos
Los anteriormente mencionados

#### Métodos cuantitativos

- Media: para obtener promedios de edad y promedios por grupos.

- Mediana: para describir el valor central de las distribuciones.

- Desviación estándar: para evaluar la dispersión en variables numéricas.

- Rango: para identificar mínimos y máximos.

#### Métodos categóricos

- Moda: para identificar las categorías más frecuentes (universidad, carrera, área de conocimiento).

- Tablas de frecuencia y proporciones generadas mediante group_by y summarise.

#### Métodos mixtos

- Se emplearon gráficos para relacionar variables numéricas y categóricas:

- Histogramas (edad).

- Gráficos de barras (universidades, STEM vs No STEM, sexo).

- Diagramas comparativos por grupos académicos y territoriales.

La visualización permitió identificar patrones difíciles de observar únicamente con medidas numéricas.

### Procedimiento del análisis

- Importación de datos.

- Vista preliminar de datos y variables.

- Clasificación y descripción de variables.

- Detección y marcación de outliers.

- Aplicación de métodos estadísticos.

- Construcción de gráficos.

- Interpretación de los resultados.

- Elaboración de conclusiones y recomendaciones.

## Análisis y resultados de métodos estadísticos

### Aplicación de los métodos estadísticos

Se utilizan en la bitácora 2, a continuación se van a resumir:

#### Medidas de tendencia central

- Media de edad
- mediana
- moda

#### Medidas de dispersión

- Desviación estándar

- Rango

- Identificación de outliers mediante IQR.

#### Métodos categóricos

Frecuencias y proporciones por:

- carrera

- universidad

- área de conocimiento

- clasificación STEM

- sexo

- nacionalidad

- provincia

#### Visualización

Se utilizaron gráficos:

- Histograma de edad

- Barras de STEM vs NO STEM

- Barras por universidad

- Barras por carrera

- Comparaciones por sexo y otras variables categóricas

### Presentación de resultados

#### Edad de las personas graduadas

- Media: aproximadamente 28 años.

- Mediana: 26 años.

Esto indica que la distribución está ligeramente sesgada hacia valores mayores.

- Se detectaron outliers usando el método IQR, pero se mantuvieron porque forman parte natural del comportamiento del fenómeno.

#### Distribución por universidades

- La UCR y el TEC presentan los mayores números de graduados.

- Las universidades pequeñas como la UNED y la UTN presentan valores menores debido a su estructura institucional y oferta académica.

Este comportamiento coincide con el tamaño y antigüedad de las universidades.

#### Carreras con más graduados

Se observa una alta concentración en áreas como Administración, Informática, Educación y Enfermería.

#### Clasificación STEM

- Aproximadamente 1 de cada 3 graduados pertenece a áreas STEM.

- El resto pertenece a Ciencias Sociales, Educación, Artes o Salud.

Esto coincide con tendencias nacionales e internacionales donde las áreas STEM tienen menor matrícula relativa.

### Análisis de los resultados

#### Edad

  La mayoría de personas se gradúan entre los 23 y 27 años, lo cual es consistente con la finalización de bachilleratos y licenciaturas en el tiempo esperado. La presencia de outliers (personas con más de 40–50 años) muestra que existe educación continua y oportunidades para adultos.

#### Distribución por universidades

La mayor presencia de graduados en UCR y TEC responde a:

- su tamaño histórico

- oferta académica más amplia

- campus distribuidos territorialmente

#### Carreras más frecuentes

Carreras como Administración o Educación mantienen alta demanda debido a:

- empleabilidad

- oferta amplia

- requisitos de mercado laboral nacional

- Percepción de dificultades menores por su grado bajo de estudio de matemáticas avanzadas

#### STEM

El hecho de que solo un tercio sea STEM confirma una tendencia estructural:
las áreas con mayor complejidad matemática suelen tener menor matrícula y graduación, tendencia que también se pudo analizar en el punto anterior.

#### Dimensión territorial

La desigualdad entre provincias refleja inequidades territoriales en acceso a educación superior. Siendo la GAM la que suele tener mayor acceso a educación superior.

#### Sexo

- La predominancia femenina en la graduación coincide con tendencias nacionales en que las mujeres presentan mayores tasas de finalización académica.

- En STEM, persiste una brecha hacia la masculinidad.

### Respuesta a la pregunta de investigación

  Las personas graduadas en 2024 se caracterizan por ser mayoritariamente mujeres, con una edad promedio cercana a 28 años, concentradas en universidades como la UCR y el TEC. La mayor parte proviene de carreras no STEM, aunque un tercio pertenece a carreras de esta área. Territorialmente, la mayor concentración de graduados proviene de San José, mientras que las demás provincias muestran menor participación. Las carreras más frecuentes pertenecen a Ciencias Sociales, Educación y Salud; lo que refuerza las estadísticas vistas de las carreras STEM.

## Conclusiones

### 1. La distribución territorial muestra patrones coherentes con la localización de las sedes universitarias

  Las provincias del Valle Central (San José, Alajuela, Heredia y Cartago) presentan concentraciones de graduados alineadas con las universidades que tienen sus sedes centrales en ellas. La UCR domina en San José, la UNA en Heredia, la UTN en Alajuela y el TEC en Cartago. Por otro lado, la UNED exhibe la mayor dispersión geográfica debido a su modalidad virtual, y Limón es la provincia con la distribución más equilibrada entre instituciones, mientras que San José muestra la mayor desigualdad en preferencia institucional.
  
### 2. Las características sociodemográficas revelan un perfil de persona graduada que es mayoritariamente mujer, con una edad promedio cercana a los 28 años

  El análisis estadístico mostró que la mediana de edad es de 26 años y la media 28 años, lo cual coincide con los tiempos esperados de graduación en bachillerato y licenciatura. Además, la predominancia de mujeres en la mayoría de áreas refleja una tendencia nacional de mayor permanencia y finalización académica femenina en la educación superior. La presencia de outliers en edad indica que los programas universitarios también están siendo aprovechados por población adulta, lo cual evidencia oportunidades de formación continua.
  
### 3. La distribución académica evidencia una fuerte concentración en áreas no STEM

  Solamente alrededor de un tercio de las personas graduadas pertenece a áreas STEM, mientras que las disciplinas más numerosas corresponden a Ciencias Sociales, Educación y Salud. Aun así, las áreas STEM tienen un peso importante en universidades como el TEC y la UCR, lo que sugiere que, aunque no son las más masivas, sí aportan significativamente para el desarrollo científico y tecnológico del país.

## Limitaciones

- Una de las mayores limitaciones fue el hecho de solo contar con los graduados de 2024, pues no se pudo realizar un análisis longitudinal mediante la comparación de los datos a través de los años, por lo que los resultados del análisis son dificilmente generalizables a una tendencia a largo plazo.

- El no contar con edad de ingreso no permitió analizar totalmente las características de la edad de los egresados, pues no se conoce si entraron con edad mayor, realizaron interrupción de estudios, etc.
